【裁判字號】    96,訴,4102
【裁判日期】    970827
【裁判案由】    食品衛生管理法
【裁判全文】
臺北高等行政法院判決
                                     96年度訴字第04102號
                              .
原      告  裕鴻食品有限公司
代  表  人  甲○○
被      告  臺北市政府衛生局
代  表  人  邱文祥（局長）
訴訟代理人  乙○○
上列當事人間因食品衛生管理法事件，原告不服臺北市政府中華
民國96年11月29日府訴字第09670304700 號訴願決定，提起行政
訴訟。本院判決如下：
    主  文
原告之訴駁回。
訴訟費用由原告負擔。
    事  實
一、事實概要：
    原告販售之「柴田櫻蝦薄餅」、「三幸美稻裡米果」及「美
    濱裡米果」食品，於外包裝之原文標示使用人工甘味料
    （STEVIA Extract，甜菊萃），違反食品添加物使用範
    圍及限量規定，案經被告於民國（下同）96年8 月20日訪談
    受原告委託之訴外人丙○○○並製作談話紀錄表後，審認原
    告違反食品衛生管理法第12條規定，爰依同法第29條第1 項
    第2 款、第33條第3 款規定，以96年8 月31日北市衛藥食字
    第09636606700 號行政處分書處原告新臺幣（下同）3 萬元
    罰鍰，並限於96年10月31日前完成回收、銷毀。原告不服，
    提起訴願，經臺北市政府96年11月29日府訴字第0967030470
    0 號訴願決定駁回，原告仍不服，遂向本院提起行政訴訟。
二、兩造聲明：
  (一)原告聲明：訴願決定及原處分均撤銷。
  (二)被告聲明：原告之訴駁回。
三、兩造之爭點：
    原告對其進口販售之系爭食品含有食品添加物甜菊萃，違反
    食品添加物使用範圍及限量規定，有無故意過失？
  (一)原告主張：
    1.原告於72年設立迄今，主要營業項目為食品之進口商，販
      售對象包括各大百貨公司及全省之各大賣場，以百貨公司
      及各大賣場維護企業形象之原則，下游廠商均須依相關法
      律規定執行，又原告已進口食品達20餘年，對於商品應標
      示之內容物，均謹守規定並依法標示，合先敘明。
    2.按憲法第7 條揭示中華民國人民不分男女、宗教、種族、
      階級、黨派，在法律上一律平等之原則。行政程序法第6
      條亦規定：「行政行為，非有正當理由，不得為差別待遇
      。」所謂正當理由，參照司法院釋字第211 號解釋意旨，
      包括為保障人民在法律地位之實質平等，並不限制法律授
      權主管機關，斟酌具體案件事實上之差異及立法目的而為
      合理之不同待遇。
    3.有關食品添加物之品名、規格及其使用範圍、限量，依食
      品衛生管理法第9 條、第12條之規定，係授權主管機關規
      定。而行政院衛生署於88年11月22日以衛署食字第880727
      02號公告修訂食品添加物第(十一)類調味劑「甜菊萃」之使用
      範圍及用量標準，其使用範圍及用量標準僅限於：(1)飲料
      、瓜子及水分含量25% 以下之蜜餞中視實際需要適量使用
      。(2)代糖錠劑及粉末。(3)特殊營養食品（必須事先獲得中
      央主管機關之核准）。查系爭產品乃係原告自日本原裝進
      口來臺販售之食品，經原告與日本廠商溝通結果，得知日
      本國家許可食品中使用人工甘味料（STEVIA Extract甜菊
      萃），該食品原裝進口來臺時，即直接上架銷售，殊不知
      臺灣當地對於食品中含有甜菊萃使用限制，然查聯合國糧
      食及農業組織、世界衛生組織聯合食物添加劑專家委員會
      的評估認為，沒有直接的證據可以證明甜菊萃會致癌或影
      響生育，而甜菊萃於日本並未限制作為食品添加物使用，
      於我國亦未全面禁止使用，且據上開規定觀之，如主管機
      關認為甜菊萃有食用安全上之疑慮，則何以無用量限制？
      且使用範圍為何僅限於飲料，瓜子及水分含量25% 以下之
      蜜餞或代糖錠劑及粉末？其使用對象與其他食品並無特別
      之處，主管機關所訂定使用範圍及用量標準顯無合理之依
      據，是原處分所據法規命令有違相同事物應予相同處理之
      平等原則。
    4.次按司法院院解字第4012號解釋：「(一)與憲法或法律牴觸
      之命令，法院得逕認為無效，不予適用。」、89年11月10
      日第1153次大法官會議：「…法官於審理案件時，對相關
      命令或規則，認有牴觸憲法、法律之確信者，應不予適用
      （本院院解字第4012號及釋字第216 號解釋參照），尚無
      聲請本院解釋之餘地。」之意旨，原處分所據法規命令違
      反憲法所定平等原則，法院應得逕認為無效，拒絕適用。
    5.另查，行政院衛生署於96年12月5 日以衛署食字第096040
      9461號公告（見本院卷第18、19頁）預告修正食品添加物
      甜菊醣之品名、規格及其使用範圍，修正內容增列甜菊
      醣使用範圍於(1)果汁、豆品及乳品飲料、發酵乳及其製
      品、冰淇淋、糕餅、口香糖、糖果、點心零食及穀類早餐
      ; (2)調味醬及醃製蔬菜。而系爭進口食品「柴田櫻蝦薄餅
      」、「三幸美稻里米果」、「美濱里米果」等屬於點心零
      食食品，為修正草案規定使用範圍內，益證現行規定不合
      理而有修正必要之處。
    6.按行政罰法第8 條規定：「不得因不知法規而免除行政處
      罰責任。但按其情節，得減輕或免除其處罰。」原告自72
      年設立迄今已有20餘年，均兢兢業業依法遵守法律之相關
      規定，惟相關細則多如牛毛，原告或許無法全然知悉，另
      外，甜菊萃之安全性尚未有定論，有報告指出甜菊萃對於
      促進新陳代謝功能及防胃酸過多、避孕皆有效果，而我國
      現行法又非全面限制使用，且修正草案亦將系爭食品列入
      合法使用範圍內，故原告誤觸法規，實非有意，希請法院
      審酌原告違犯情節輕微，予以免除罰鍰3 萬元之處分或酌
      減罰鍰。
  (二)被告主張：
    1.按食品衛生管理法第9 條規定：「本法所稱主管機關︰在
      中央為行政院衛生署；在直轄巿為直轄巿政府；在縣（巿
      ）為縣（巿）政府。」、臺北市政府依行政程序法第15條
      規定及臺北市政府組織自治條例第2 條第2 項規定，以臺
      北市政府94年2 月24日府衛企字第09404404400 號公告：
      「公告修正本府90年8 月23日府秘二字第9010798100號公
      告有關本府主管衛生業務委任事項，自即日起生效。…公
      告事項：修正後本府90年8 月23日府秘二字第9010798100
      號公告略以：『…六、本府將下列業務委任本府衛生局，
      以該局名義執行之：…（七）食品衛生管理法中有關本府
      權限事項。…』」。被告據此規定，就本案依法有處分權
      限。又，食品衛生管理法第12條規定：「食品添加物之品
      名、規格及其使用範圍、限量標準，由中央主管機關定之
      。」而有關食品添加物使用範圍及限量（節錄），其中品
      名「甜菊萃Stevia Extract」一項，其公告日期為88年11
      月22日，使用食品範圍及限量：(1)本品可使用於飲料、瓜
      子及水分含量25％以下之蜜餞中視實際需要適量使用。(2)
      本品可使用於代糖錠劑及粉末。(3)本品可使用於特殊營養
      食品。使用限制：使用於特殊營養食品時，必須事先獲得
      中央主管機關之核准。同法第29條第1 項第2 款規定：「
      不符合中央主管機關依第10條、第12條所為之規定，或違
      反第13條第2 項、第14條第1 項規定者，應予沒入銷毀。
      但實施消毒或採行適當安全措施後，仍可使用或得改製使
      用者，應通知限期消毒、改製或採行適當安全措施；屆期
      未遵行者，沒入銷毀之。」同法第33條第3 款規定：「違
      反第12條所為之規定者，處新臺幣3 萬元以上15萬元以下
      罰鍰；1 年內再次違反者，並得廢止其營業或工廠登記證
      照。」同法第36條第1 項規定：「本法所定之罰鍰，除第
      32條第4 項規定外，由直轄市或縣（市）主管機關處罰之
      」。
    2.卷查：
      (1)原告販售之「柴田櫻蝦薄餅」、「三幸美稻里米果」、
        「美濱里米果」產品，於外包裝原文標示，使用人工甘
        味料（STEVIA Extract，甜菊萃），經訪談原
        告委託之丙○○○坦承不諱，當場製作調查紀錄表查證
        屬實在卷，附卷可稽。是本件違規情節，洵堪認定，原
        處分自屬有據。
      (2)原告主張日本許可食品中含有甜菊萃甘味料，且無直接
        證據可證明甜菊萃會致癌或影響生育，甜菊萃於我國亦
        未全面禁止使用云云。按食品添加物之品名、規格及其
        使用範圍、限量，應符合中央主管機關之規定，為食品
        衛生管理法第12條所明定；原告既於國內販售系爭食品
        ，自有遵守我國食品衛生管理法相關規定之義務，對於
        所販售之食品所含添加物內容及其使用範圍及限量等事
        項，均應注意是否符合我國相關食品衛生安全規範，以
        維護國內消費者之食品安全。本件系爭食品既含有食品
        添加物甜菊萃，自應符合食品添加物使用範圍及限量規
        定。而原告為食品進口業者，本應就其進口之食品是否
        符合相關規範負有較高之注意義務，惟其違反前揭規範
        ，販售不符合食品衛生管理法相關規定之食品，自難據
        此而邀減輕或免除其罰。被告處原告法定最低額3 萬元
        罰鍰，並限於96年10月31日前完成回收、銷毀之處分，
        揆諸首揭規定，應無不合。
    理  由
一、按食品衛生管理法第9 條規定：「本法所稱主管機關︰在中
    央為行政院衛生署；在直轄巿為直轄巿政府；在縣（巿）為
    縣（巿）政府。」第12條規定：「食品添加物之品名、規格
    及其使用範圍、限量，應符合中央主管機關之規定。」第29
    條第1 項第2 款規定：「食品、食品添加物、食品器具、食
    品容器、食品包裝或食品用洗潔劑，經依第24條規定抽查或
    檢驗者，由當地主管機關依抽查或檢驗結果為下列之處分：
    …二、不符合中央主管機關依第10條、第12條所為之規定，
    …應予沒入銷毀。但實施消弰或採行適當安全措施後，仍可
    使用或得改製使用者，應通知限期消弰、改製或採行適當安
    全措施；屆期未遵行者，沒入銷毀之。」第33條第3 款規定
    ：「有下列行為之一者，處新臺幣3 萬元以上15萬元以下罰
    鍰；1 年內再次違反者，並得廢止其營業或工廠登記證照：
    …三、違反中央主管機關依第12條、第17條第2 項所為之規
    定者。」有關食品添加物使用範圍及限量（節錄），其中品
    名「甜菊萃Stevia Extract」一項，其公告日期為88年11月
    22日，使用食品範圍及限量：(1)本品可使用於飲料、瓜子及
    水分含量25％以下之蜜餞中視實際需要適量使用。(2)本品可
    使用於代糖錠劑及粉末。(3)本品可使用於特殊營養食品。使
    用限制：使用於特殊營養食品時，必須事先獲得中央主管機
    關之核准。又，臺北市政府94年2 月24日府衛企字第094044
    04400 號公告：「主旨：公告修正本府90年8 月23日府秘二
    字第9010798100 號 公告有關本府主管衛生業務委任事項，
    自即日起生效。…公告事項：…六、本府將下列業務委任本
    府衛生局，以該局名義執行之：…（七）食品衛生管理法中
    有關本府權限事項。…」
二、原告販售之「柴田櫻蝦薄餅」、「三幸美稻裡米果」及「美
    濱裡米果」食品，於外包裝之原文標示使用人工甘味料
    （STEVIA Extract，甜菊萃），違反食品添加物使用範
    圍及限量規定，案經被告於民國（下同）96年8 月20日訪談
    受原告委託之訴外人丙○○○並製作談話紀錄表後，審認原
    告違反食品衛生管理法第12條規定，爰依同法第29條第1 項
    第2 款、第33條第3 款規定，以96年8 月31日北市衛藥食字
    第09636606700 號行政處分書處原告新臺幣（下同）3 萬元
    罰鍰，並限於96年10月31日前完成回收、銷毀。原告不服，
    循序提起行政訴訟，並為事實欄所載各節之主張，是本件應
    審酌者厥為：原告對其進口販售之系爭食品含有食品添加物
    甜菊萃，違反食品添加物使用範圍及限量規定，有無故意過
    失？
三、經查：
  (一)原告販售之「柴田櫻蝦薄餅」、「三幸美稻里米果」、「美
    濱里米果」產品，於外包裝原文標示，使用人工甘味料
    （STEVIA Extract，甜菊萃），經訪談原告委託之丙○
    ○○坦承不諱，當場製作調查紀錄表查證屬實在卷，附卷可
    稽。原告就此事實亦不爭執，是本件違規情節，洵堪認定。
  (二)原告主張日本許可食品中含有甜菊萃甘味料，且無直接證據
    可證明甜菊萃會致癌或影響生育，甜菊萃於我國亦未全面禁
    止使用云云。惟按食品添加物之品名、規格及其使用範圍、
    限量，應符合中央主管機關之規定，為食品衛生管理法第12
    條所明定；原告既於國內販售系爭食品，自有遵守我國食品
    衛生管理法相關規定之義務，對於所販售之食品所含添加物
    內容及其使用範圍及限量等事項，均應注意是否符合我國相
    關食品衛生安全規範，以維護國內消費者之食品安全。本件
    系爭食品既含有食品添加物甜菊萃，自應符合食品添加物使
    用範圍及限量規定。而原告為食品進口業者，本應就其進口
    之食品是否符合相關規範負有較高之注意義務，惟其違反前
    揭規範，販售不符合食品衛生管理法相關規定之食品，自難
    據此而減輕或免除其罰。
  (三)原告又稱：行政院衛生署於96年12月5 日以衛署食字第0960
    409461號公告（見本院卷第18、19頁）預告修正食品添加物
    甜菊醣之品名、規格及其使用範圍，修正內容增列甜菊醣
    使用範圍於(1)果汁、豆品及乳品飲料、發酵乳及其製品、
    冰淇淋、糕餅、口香糖、糖果、點心零食及穀類早餐; (2)調
    味醬及醃製蔬菜。而系爭進口食品「柴田櫻蝦薄餅」、「三
    幸美稻里米果」、「美濱里米果」等屬於點心零食食品，為
    修正草案規定使用範圍內，亦證現行規定不合理而有修正必
    要云云。
    惟查：本件原告上開違章行為係96年8 月20日查獲，被告最
    初裁處時則為96年8 月31日，而系爭公告僅係「預告修正」
    性質，且公告日期係96年12月5 日，為本件最初裁處時之後
    ，是縱系爭公告最終完成修正程序，於本件亦無適用餘地，
    本件違章仍應適用最初裁處時之規定。原告之主張，要不可
    採。
四、從而，被告處原告法定最低額3 萬元罰鍰，並限於96年10月
    31日前完成回收、銷毀之處分，揆諸前揭規定，並無不法，
    訴願決定予以維持，亦無不合。原告徒執前詞，訴請撤銷，
    為無理由，應予駁回。
五、兩造其餘攻擊防禦方法均與本件判決結果不生影響，故不逐
    一論述，併此敘明。
據上論結，本件原告之訴為無理由，爰依行政訴訟法第98條第1
項前段，判決如主文。
中    華    民    國    97    年   8    月     27     日
                    臺北高等行政法院第二庭
                              審判長法  官  徐  瑞  晃
                                    法  官  畢  乃  俊
                                    法  官  陳  金  圍
上為正本係照原本作成。
如不服本判決，應於送達後20日內，向本院提出上訴狀並表明上
訴理由，如於本判決宣示後送達前提起上訴者，應於判決送達後
20日內補提上訴理由書（須按他造人數附繕本）。
中    華    民    國    97    年    8     月    27    日
                                    書記官  陳  可  欣


司法院資訊處製作；財團法人民間司法改革基金會備份。
